臺灣高等法院刑事判決　　　　　　　　99年度上訴字第4355號
上　訴　人　臺灣板橋地方法院檢察署檢察官
被　　　告　林佩蓉
選任辯護人　徐秀鳳　律師
上列上訴人因被告傷害致死案件，不服臺灣板橋地方法院98年度
訴字第2488號，中華民國99年10月18日第一審判決（起訴案號：
臺灣板橋地方法院檢察署98年度偵字第10228 號），提起上訴，
本院判決如下：
    主      文
原判決撤銷。
林佩蓉犯業務過失致人於死罪，處有期徒刑貳年。緩刑年。
    犯罪事實
一、林佩蓉（起訴書誤植為「林珮蓉」）領有中華民國保母人員
    技術士證照，並以保母為業，為從事保母業務之人。
二、林佩蓉於民國98年3月30日下午1時許，於其新北市○○區○
    ○路127巷3 號4樓居所內，受林○汶委託照顧林○汶之幼子
    林○○（97年8月生，年籍詳卷）。同日晚間7時許，林佩蓉
    本應注意避免使年僅7 個月大，尚無法自行坐起、翻身而無
    行動能力的嬰兒直接自高處掉落至地面，而依當時情況並無
    不能注意之情形，竟疏未注意，於懷抱林○○之際，不慎將
    林○○自手中脫落，林○○因而自離地面約130-140 公分之
    高度摔落，致頭部撞擊地面。雖經林佩蓉將林○○送醫急救
    ，林○○終因頭部鈍性傷致創傷性硬腦膜下出血，延至同年
    4月2日凌晨2時10分許不治死亡。
三、案經林○汶訴由新北市政府警察局中和第一分局移請臺灣板
    橋地方法院檢察署檢察官偵查起訴。
    理      由
壹、程序（證據能力）部分：
一、被告以外之人於審判外之陳述，雖不符前4 條之規定，而當
    事人於審判程序同意作為證據，法院審酌該言詞陳述或書面
    陳述作成時之情況，認為適當者，得為證據。當事人、代理
    人或辯護人於法院調查證據時，知有第159條第1項不得為證
    據之情形，而未於言詞辯論終結前聲明異議者，視為有前項
    之同意。刑事訴訟法第159條之5第1項、第2項定有明文。被
    告以外之證人林○汶於警詢、偵查中之證述，經原審及本院
    依法踐行調查證據程式，檢察官、被告及辯護人均知有該證
    詞而不爭執各該證據之證據能力，且未於原審及本院言詞辯
    論終結前聲明異議，本院審酌該證人筆錄作成時之情況，並
    無非自由意志情況下所為之陳述，認為適當，依刑事訴訟法
    第159條之5第1項、第2項規定，具有證據能力。
二、其餘憑以認定被告林佩蓉犯罪事實之非供述證據（詳後述）
    ，查無違反法定程序取得之情，檢察官、被告及辯護人也均
    表示無意見，依同法第158 條之4 規定反面解釋，均有證據
    能力。
貳、實體部分：
一、被告之供述及辯解：
    被告坦承疏未注意以致懷抱中之林○○自離地面約 130-140
    公分之高度掉落地面的事實；但辯稱：事發當日即98年3 月
    30日下午1時許，林○汶離去之時，林○○即有哭鬧情形。
    晚間7 時許，抱起林○○起身後因被學步車絆倒，林○○因
    而於距地面約130至140公分處以面部朝下方式掉落於地面軟
    墊上。不知會造成這麼嚴重的後果云云。
二、認定犯罪事實所憑證據及理由：
（一）林○汶於98年3月30日下午1時許，在新北市○○區○○路
      127巷3 號4樓頂樓加蓋處，將林○○臨時托育予被告照顧
      ；嗣於同日晚間7時許，被害人林○○ 於被告手中自離地
      面約130-140 公分之高度掉落地面，被告將林○○送醫急
      救，並進行開顱手術，但林○○延至同年4月2 日上午2時
      10分許仍不治死亡。經解剖，認林○○死亡原因為頭部鈍
      性傷致創傷性硬膜下出血及腦出血死亡等情，已經被告坦
      白承認（本院100年1月14日準備程序3-5頁、1月26日審理
      筆錄6 頁），核與告訴人林○汶的指訴相符，並有雙和醫
      院98年4月2日診斷證明書及法務部法醫研究所（98）醫鑑
      字第0981101131號鑑定報告書可憑（相卷第22 、128頁）
      ，上述事實可以認定。
（二）被告雖辯稱：被害人林○○是以面部朝下方式掉落於軟墊
      上云云。惟查，林○○之死亡原因為「頭部鈍性傷致創傷
      性硬膜下出血及腦出血死亡」，且「1.被害人頭部之傷係
      屬新鮮性創傷，由被害人腦部切片血塊的鏡檢發現，血塊
      形成時間約2到3天左右，較符合被害人由案發住院到死亡
      的歷程。2.被害人顱骨左側有骨折，左側顱內和頭皮下有
      廣泛新鮮性出血現象，左顳葉底部有硬膜下出血，由上表
      現研判較似頭部高速移動，頭部左側受到一定大小的鈍力
      撞擊後（如碰撞地面）突然停止所造成的變化。但被害人
      頭往後仰撞到軟墊或沒有撞到軟墊，因有軟墊緩衝，應不
      致於造成骨折和硬膜下出血的嚴重情事。而面朝下放下去
      ，不管被害人頭部有無碰到地上，除非被害人身體姿勢於
      放下過程中有翻轉，不然不會造成左頂骨和左人字縫骨折
      。」有法務部法醫研究所（98）醫鑑字第0981101131號鑑
      定報告書（相卷132 頁反）、（99）醫文字第0991100145
      號函為憑（原審卷第69頁）。據此，足可認定：１、被害
      人掉落於地面的時間，與死者被送醫之時間相當；２、現
      場若有軟墊緩衝，不足以導致如此嚴重傷勢；３、被害人
      若是面朝下摔落，不致於造成左頂骨和左人字縫骨折的傷
      情。參酌被告坦承被害人是1 名尚無法自行坐起、自行翻
      身的嬰兒（本院100年1 月14日準備程序第4頁），衡情勢
      無可能發生被告所辯：被害人是面朝下掉落，而於過程中
      「自行」突然翻轉的事實，並造成顱骨左側骨折等傷勢。
      而自被害人送醫之98年3 月30日至報警處理、警方前往案
      發現場拍照採證之4月2 日止，期間有4日之久。客觀上被
      告有極為充裕的時間與機會，整理案發現場的擺設。因此
      ，於案發時，現場是否確有被告所稱的軟墊，顯有可疑。
      而被害人若果真是摔落於軟墊上，不致於造成此等致死的
      傷情，已經鑑驗證實如前述；況且，縱使當時地面確實有
      鋪設軟墊，而依警方於4月2日所攝得案發現場的照片顯示
      （相卷27-35 頁），堅硬的地磚上並非全部、毫無空隙地
      鋪設軟墊。被害人是摔落於軟墊之外堅硬的地面上的事實
      ，可以認定。被告辯稱：被害人是以面部朝下方式掉落於
      軟墊上云云，顯與事實不符，不能採信。
（三）檢察官固曾於原審提出補充理由書（原審卷 32、109-110
      頁）變更起訴法條，主張被告因不耐煩於林○○的哭鬧，
      而基於傷害的故意，將林○○抱起自高處摔丟，應涉犯刑
      法第277條第2項前段傷害致死罪嫌云云。經查，人皆有趨
      吉避凶的本性，一般心智正常之人，於犯罪後，多會設詞
      以求逃避罪責。被告於警偵、原審以迄本院，對於被害人
      「掉落的原因」，雖供述不一，顯然是被告逃避罪責的應
      訴表現；但被告就被害人是「於其手中自半空中掉落至地
      面」的事實，則始終為一致的自白，並於本院坦承過失，
      且被告經原審送請施實測謊鑑定結果，對於「當天渠沒有
      毆打林○○」，研判未說謊；對於「當天渠沒有蓄意將林
      ○○摔到地上」以及「沒有以林○○的頭部撞擊屋內物品
      」等問題，均未獲致明確生理反應圖形，無法研判有無說
      謊，有法務部調查局98年12月22日調科參字第0980063377
      0號測謊報告書可憑（原審卷42頁）。綜上，被告關於「
      因疏失以致林○○自半空中掉落地面」的自白，應可採信
      。此外，查無其他足認被告確有蓄意傷害林○○的證據，
      自難僅憑被告對於被害人掉落原因之不一致的供述，或已
      發生林○○死亡的結果，即認被告具有傷害林○○的故意
      。
（四）被害人於送請被告托育之前，身體狀況均屬正常，並無重
      大疾病，有台北市立萬芳醫院病歷資料可憑（相卷93-107
      頁）。被告也坦承於當日下午1 時許，受託照顧被害人以
      迄當日晚間將被害人送醫止，期間僅有被告1 人照顧被害
      人，並無他人介入（本院100年1 月14日準備程序第4頁）
      。參照前述法務部法醫研究所鑑定意見：「被害人頭部之
      傷係屬新鮮性創傷，由被害人腦部切片血塊的鏡檢發現，
      血塊形成時間約2到3天左右，較符合被害人由案發住院到
      死亡的歷程。」（原審卷69頁）因此，被害人受創確於被
      告托育期間肇致之事實，可以認定。被告為領有保母人員
      技術士證照，從事保母業務之人，也有被告所領中華民國
      技術士證可憑（偵卷29 頁）。被害人為年僅7個月大，尚
      無法自行坐起、自行翻身無行動能力的嬰兒，需小心照護
      ，應避免自高處掉落地面。被告受託照顧被害人，對此應
      有明確認知，卻應注意並能注意又無不能注意之情事，而
      竟疏未注意，因而肇致本件憾事。被告就被害人摔落地面
      之事確有過失甚明。而被害人摔落地面既因被告過失所致
      ，並因此致生被害人死亡的結果，顯然被告之過失與被害
      人死亡之間具有相當因果關係，也可認定。綜上，事證明
      確，被告犯行可以認定，應予依法論科。
三、論罪：
    被告林佩蓉所為，係犯刑法第276條第2項業務過失致死罪。
    檢察官原起訴被告涉犯刑法第276條第2項業務過失致死罪；
    惟於原審已經以補充理由書變更起訴法條為同法第277 條第
    2項前段傷害致死罪，已如前述，故應予變更起訴法條。
四、撤銷改判及科刑審酌事項：
    原判決採信被告林佩蓉前述辯詞而為無罪判決，應有誤會。
    檢察官提起上訴，指稱原判決不當，為有理由，應予撤銷改
    判。爰審酌被告坦承過失，於原審即已與告訴人達成和解，
    並以房產抵押貸款賠償告訴人新台幣95萬元，盡力彌補告訴
    人所受創痛而取得告訴人諒解，有和解協議書可憑（原審卷
    29頁），及被告品行、智識程度、違反義務的程度，參酌檢
    察官於本院之具體求刑、被告表示接受等一切情狀，認宜量
    處如主文所示刑罰。被告前無犯罪科刑紀錄，經此偵審程序
    ，當知所戒惕，應無再犯可能，檢察官於本院也當庭請求宣
    告緩刑，因認前述宣告刑以暫不執行為當，併宣告緩刑如主
    文。
五、不另為無罪部分諭知部分：
（一）公訴意旨：被告林佩蓉於民國98年3月30日下午2時許，欲
      幫林○○餵奶時，因林○○不斷晃動，本應注意避免讓嬰
      兒碰撞到硬物，竟疏未注意，致林○○頭部撞擊一旁之置
      物箱。因認被告此部分所為，併涉犯刑法第276條第2項業
      務過失致死罪嫌；嗣經檢察官於原審準備程序以書狀變更
      起訴法條為同法第277條第2項前段傷害致死罪云云。
（二）公訴人認被告涉有前述罪嫌，無非以被告於偵查中之供述
      、告訴人林○汶於警詢之指述、現場照片48張、臺灣板橋
      地方法院檢察署相驗筆錄、檢驗報告、相驗屍體證明書及
      法務部法醫研究所（98）醫鑑字第0981101131號鑑定書、
      （99）醫文字第0991100145號鑑定書、中華民國技術士證
      各1 份為其論據。
（三）犯罪事實應依證據認定，無證據不得認定犯罪事實。被告
      或共犯之自白，不得作為有罪判決之唯一證據，仍應調查
      其他必要之證據，以察其是否與事實相符。不能證明被告
      犯罪者，應諭知無罪之判決。刑事訴訟法第154條第2項、
      第156條第2項、第301條第1項分別定有明文。又所謂認定
      犯罪事實之證據，是指足以認定被告確有犯罪行為之積極
      證據。該項證據須適合於被告犯罪事實認定，始得採為斷
      罪資料。若未能發現相當證據或證據不足以證明，自不能
      以推測或擬制方法作為裁判基礎。又被告否認犯罪事實所
      持辯解，縱屬不能成立，仍非有積極證據足以證明其犯罪
      行為，不能遽為有罪之認定，最高法院著有29年度上字第
      3105號、30年上字第1831號、40年度台上字第86號判例意
      旨可資參照。再者刑事訴訟法第161條已於91年2 月8日修
      正公布，其第1 項規定：「檢察官就被告犯罪事實，應負
      舉證責任，並指出證明之方法。」因此，檢察官對於起訴
      之犯罪事實，應負提出證據及說服之實質舉證責任。倘所
      提出之證據，不足為被告有罪之積極證明或指出證明之方
      法，無從說服法院形成被告有罪之心證，基於無罪推定原
      則，自應諭知被告無罪。並有最高法院92 年台上字第128
      號判例可資參照。
（四）被告林佩蓉堅決否認因業務過失致林○○頭部撞擊一旁置
      物箱致死之犯行。辯稱：並非長期受託照顧林○○，於事
      發當日，即98年3月30日下午1時許，林○汶臨時將林○○
      托育。林○汶離去之時，林○○即有哭鬧情形。嗣後於餵
      食林○○牛奶時，林○○身體一直亂動，並不知林○○頭
      部有無碰到一旁塑膠置物櫃的情形等語。
（五）本院之判斷：
      被告對於被害人頭部是否撞擊到身旁置物箱，始終表示不
      能確定（相卷8、67頁反，本院100年1月14日準備程序4頁
      ），且依測謊鑑定結果，被告對於「當天渠沒有以林○○
      的頭部撞擊屋內物品」，未獲致明確生理反應圖形，無法
      研判有無說謊，有前述測謊報告書可憑（原審卷42頁）。
      因此，是否確有公訴意旨所指情形，已有可疑。而公訴人
      所指之塑膠置物箱，為一般透明大型塑膠置物盒，有該塑
      膠置物箱照片及客廳擺設照片可憑（相卷37至40頁）。參
      酌被告餵食牛奶之座椅距離身旁置物箱並非長距離，且該
      置物箱屬於塑膠製品，非堅硬材質，被告於餵食林○○牛
      奶之際，縱使林○○體扭動，頭部撞擊該塑膠置物箱，能
      否造成左頂骨、矢狀縫及左側人字縫骨折現象，致蜘蛛網
      膜下腔出血、左頂葉有映莫下出血、左顳葉底面部硬膜下
      出血的嚴重傷情（相卷110 頁反），也有可疑；況且，法
      務部法醫研究所鑑定意見認為，頭部不管有無撞倒置物箱
      ，此撞擊力量必不至於大到造成顱骨骨折或硬膜下出血等
      情（原審卷69頁），已如前述。此外，查無其他積極證據
      ，足認被告確有檢察官所指此部分（業務過失致死或）傷
      害致死犯行，自不能以推測或擬制方法，作為裁判基礎，
      此部分起訴犯罪事實應認犯罪不能證明。因檢察官認此部
      分犯行與前述論罪科刑部分，具有接續犯實質上一罪關係
      ，故不另無罪諭知。
據上論結，應依刑事訴訟法第369條第1項前段、第364條、第300
條、第299條第1項前段，刑法第276條第2項、第74條第1項第1款
，判決如主文。
本案經檢察官壽勤偉到庭執行職務。
中    華    民    國   100    年    2     月    25    日
                  刑事第六庭  審判長 法  官  邱同印
                                     法  官  吳淑惠
                                     法  官  郭豫珍
以上正本證明與原本無異。
如不服本判決，應於收受送達後10日內向本院提出上訴書狀，其
未敘述上訴之理由者並得於提起上訴後10日內向本院補提理由書
（均須按他造當事人之人數附繕本）「切勿逕送上級法院」。
                                     書記官  陳采薇
中    華    民    國   100    年    2     月    25    日
附錄：本案論罪科刑法條全文
中華民國刑法第276條
（過失致死罪）
因過失致人於死者，處2年以下有期徒刑、拘役或2千元以下罰金
。
從事業務之人，因業務上之過失犯前項之罪者，處5年以下有期
徒刑或拘役，得併科3千元以下罰金。